【裁判字號】    94,保險簡上,8
【裁判日期】    950427
【裁判案由】    給付保險金
【裁判全文】
臺灣臺北地方法院民事判決           94年度保險簡上字第8號
上  訴  人  甲○○
訴訟代理人  陳怡勝律師
被上訴人    國泰人壽保險股份有限公司
法定代理人  乙○○
訴訟代理人  丙○○
上列當事人間請求給付保險金事件，上訴人對於本院中華民國94
年8月16日93年度北保險簡字第69號第一審判決提起上訴，本院
判決如下：
    主  文
上訴駁回。
第二審訴訟費用由上訴人負擔。
    事  實  及  理  由
一、上訴人主張：上訴人之父柯國祿於民國75年7月19日與被上
    訴人訂有「國泰增值年金養老保險」契約 (下簡稱系爭保險
    )，並以上訴人及訴外人柯正松為受益人，其父於92年10月2
    5日病逝，身故時已為保險第18年度，保險費以每3個月為1
    期，每期應繳納新臺幣 (下同)5,220 元，已繳費60餘期，
    故已繳交30餘萬元之保險費，詎被上訴人竟以柯國祿於92年
    7月19日變更系爭保險為繳清保險為由，僅理賠163,530元，
    按依保險法第101條規定，被上訴人有依保險契約給付保險
    金額之責，據悉系爭保險之保險金額約600,000元，扣除被
    上訴人已理賠之部分，被上訴人尚積欠436,470元。又柯國
    祿既已繳交30餘萬元之保險費，並無必要為免除繼續支付保
    險費而改為繳清保險以致僅能獲賠16餘萬元，且柯國祿於92
    年7月時已然病重，神智時常不清，絕無可能以自己之意志
    變更系爭保險為繳清保險，況柯國祿目不識丁，亦可能遭人
    欺矇，則依民法第92條之規定，上訴人自得撤銷上開意思表
    示，茲柯正松業將對上訴人之系爭保險債權讓與上訴人，柯
    國祿之其他繼承人柯正松、柯政智、柯姻壹等三人業以聲明
    書表示撤銷柯國祿因受詐欺而為更改為繳清保險之意思表示
    。而上訴人等繼承人一直對柯國祿變更為繳清保險一事深感
    懷疑，但對柯國祿是否確遭詐欺實無從發現，故除斥期間無
    從起算，實待證人朱庭豌到庭證述始予確認，故上訴人及其
    他法定繼承人所為之撤銷意思表示並無逾除斥期間，退萬步
    言，縱朱庭豌就殘廢給付之要件認識不清，則係因其之過失
    而致未能給付該保險金，因其是被上訴人之業務員，有代理
    被上訴人之權限，則依民法第224條規定，被上訴人應負賠
    償責任云云，為此提起本訴，請求被上訴人給付保險金。並
    聲明：(一)原判決廢棄；(二)被上訴人應給付上訴人43萬6,470
    元，及自起訴狀繕本送達之翌日起至清償日止，按年息5%計
    算之利息。
二、被上訴人則以：柯國祿於75年7月19日以自己為被保險人，
    向被告投保系爭保險，年期20年，並指定上訴人及訴外人柯
    正松為受益人，原約定保險金額為200,000元，嗣於92年7月
    28日向被上訴人申請辦理變更系爭保險為減額繳清保險後，
    於92年10月25日身故，被上訴人即於92年11月14日依約給付
    繳清保險身故保險金163,530元予前揭受益人無誤，上揭變
    更係出於要保人自由意識下所為，且要保人填具變更申請書
    時，亦係在意識清楚之情況下親自簽名並勾選，縱要保人主
    張被詐欺而為意思表示，當事人應就此項事實負舉證之責。
    且該撤銷權之行使應以其全體法定繼承人之名義共同為之，
    始屬合法，又上訴人於要保人變更為繳清保險時，亦在現場
    ，若有詐欺情事，上訴人當時應已知悉，而朱庭豌僅係被上
    訴人雇用之收費人員，與系爭保險並無利害關係，並無詐欺
    柯國祿之動機及故意，且契約變更後之保險金額及內容均詳
    細批註於保險單上交付柯國祿本人收存，柯國祿本人當時並
    無異議，上訴人空言有詐欺情事，實無理由。另被上訴人已
    於92年11月14日依繳清保額給付上訴人及柯正松二人，故該
    二人至遲於被上訴人給付保險金當時應已知悉變更為繳清保
    險之事實，是本件起訴時既未由全體法定繼承人主張撤銷柯
    國祿之意思表示，縱嗣後追加全體法定繼承人為撤銷之意思
    表示，亦已逾民法1年之除斥期間，是上訴人已不得再行使
    撤銷權。又上訴人提出之債權讓與書及聲明書，立書日期為
    94年12月30日，係未來的期日，被上訴人否認其真正。況生
    存年金、殘廢保險金是專屬於被保險人之權利，不得轉讓，
    且殘廢保險金未經聲請，生存年金已經罹於時效。上訴人曾
    先後給付柯國祿年金90,000元，紅利22,641元，並以系爭保
    險為質，貸款予柯國祿100,000元，利息2,118元，加上保險
    金額163,530元，上訴人已給付之金額合計378,289元，已逾
    柯國祿所繳交之保險費354,960元。退萬步言，縱系爭保險
    未經變更為繳清保險，原保險契約額為200,000元，若於第
    18保險年度身故者，其身故保險金額應為312260元，如扣除
    要保人以系爭保險為質，向被上訴人辦理保單貸款金額100,
    000元後，系爭保險至多應給付之保險金額亦僅為210,260元
    ，依受益人數平均後之金額，並扣除被上訴人已付之163,53
    0元，至多僅須再給付上訴人23,650元等語資為抗辯。爰聲
    明：(一)上訴駁回；(二)如受不利之判決，請准供同面額之國泰
    世華銀行1年期可轉換定期存款存單為擔保免為假執行。
三、上訴人主張其父柯國祿與被上訴人簽訂系爭保險，保費為季
    繳，每期5,220元，已繳交18年，嗣於死亡後，上訴人僅理
    賠163,530元之事實，業據提出死亡證明書、保險契約書、
    保費收據、理賠收據等件影本為證，並為被上訴人所不爭執
    ，應堪信為真實。惟上訴人主張柯國祿並未辦理繳清保險，
    且縱有申請，亦係遭被上訴人人員詐欺，爰依法予以撤銷，
    故被上訴人尚應給付上訴人如其聲明所示之保險金額等情，
    則為被上訴人否認，並以前揭情詞置辯。茲就上訴人之請求
    是否有理由，分述如下：
(一)、系爭保險訂定後，被上訴人曾給付柯國祿年金90,000元，紅
    利22,641元，並以系爭保險為質，貸款予柯國祿100,000元
    等情，業據被上訴人提出保險給付收據4紙、保單借款借據1
    紙等件影本為證，上訴人雖否認柯國祿曾收受上揭保險給付
    ，惟經本院簡易庭將上揭給付之相關文書即保單借款借據、
    保險給付收據、保全給付申請書等件原本，連同上訴人所不
    爭執之系爭保險告知書、續期保險費自動墊繳聲明書等件原
    本，送請法務部調查局鑑定各該文書上柯國祿之簽名是否相
    符，業據該局函復上揭文書上柯國祿簽名之字跡筆劃特徵相
    同，有該局94年6月7日調科貳字第09400261910鑑定通知書1
    紙附卷可憑（原審卷第122頁），足認上訴人確曾給付柯國
    祿上揭保險給付，是上訴人空言否認，並不足採。
(二)、上訴人雖另否認柯國祿曾辦理繳清保險，並爭執被上訴人所
    提出之保險契約內容變更申請書之真正，且主張柯國祿於92
    年2月以後意識即不清楚云云。惟查，證人即被上訴人之業
    務員朱庭豌證稱：伊共收過2次保費，均是柯國祿之女兒交
    付，第3次時其女表示無法長期負擔，問伊有何辦法，伊就
    將解約或繳清之方式算給他看，柯小姐說要跟他弟弟商量，
    後來柯小姐說要繳清，伊就去柯先生家辦理，當時上訴人在
    ，柯國祿要上訴人去櫃子拿保單出來，伊就拿申請書給柯先
    生填，填完後伊就連同保單拿回公司辦理，其後保單連同保
    險單上之批註再交還柯先生等語，核與卷附保險單批註欄影
    本上加註有「同意自92年7月19日起，變更為減額繳清保險
    」等文字相符，而上訴人既不爭執該保險單批註欄影本之真
    正，並自認拿契約給證人後，證人一星期即交還等語，則上
    揭保險單既早已返還上訴人持有，上訴人於收受後亦未爭執
    該批註欄上文字，顯見上訴人對於系爭保險變更為繳清保險
    並無意見，是證人上揭證詞，應堪採信。況參酌上訴人所提
    出柯國祿健保卡背面之就醫紀錄欄記載，柯國祿於92年6月
    16日、7月14日均曾至基隆長庚紀念醫院門診就醫，嗣於同
    年9月29日再因急診就醫，而於同年10月1日辦理住院，據此
    ，顯難認為柯國祿於92年2月以後，即陷入意識不清之狀態
    ，否則焉有可能於92年6月至7月間仍採門診之方式就醫，而
    未住院治療，上訴人復未能舉證其他證明之，是上訴人主張
    柯國祿於92年2月即意識不清云云，與事實不符，應非可採
    。至法務部調查局就上揭申請書所載之柯國祿簽名，認其書
    寫緩慢、筆劃滯澀欠自然，未能充分表現書寫者正常運筆特
    性，而無法鑑定其簽名之真正，有上揭鑑定通知書可憑，惟
    並未否認其簽名之真實性，則考量柯國祿於92年5月6日至13
    日、92年5月28日至92年6月10日曾住院治療，有塵肺症合併
    肺炎及肋膜積水等病狀，有上訴人提出之三軍總醫院附設民
    眾診療服務處暨長庚紀念醫院出具之診斷證明書在卷可憑，
    則其簽名字跡有別於正常狀態，亦與一般經驗法則無違，是
    自無以上揭簽名無法鑑定，即否定其真正。參以，系爭保險
    契約內容變更申請書之服務人員朱庭豌僅係被上訴人雇用之
    收費人員，與系爭保險金之給付並無利害關係，並無偽造柯
    國祿簽名之必要，且系爭保險契約辦理繳清保險相較於未繳
    費而失效，對上訴人更為有利，依常理而言，被上訴人或證
    人朱庭豌實無偽造柯國祿簽名之動機或必要。此外，上訴人
    主張保險契約內容變更申請書上柯國祿之簽名為偽造云云，
    亦未舉證證明之，其空言主張難以憑採。綜上所述，堪認系
    爭保險契約內容變更申請書上柯國祿之簽名應屬真實，其確
    有申請辦理繳清保險之事實。
(三)、上訴人復主張縱柯國祿有申請辦理繳清保險，惟係遭朱庭豌
    詐欺，依法主張撤銷云云。但查，朱庭豌如上所述，與系爭
    保險金之給付並無利害關係，且柯國祿辦理繳清保險後，即
    未再繳交保險費，相較於因未繳費而失效，辦理繳清保險對
    上訴人較為有利，被上訴人或其受雇人實無詐欺柯國祿之必
    要。此外，上訴人亦未舉證證明柯國祿有何受詐欺之情事，
    是上訴人主張柯國祿係受詐欺而簽名云云，亦非可採。再查
    ，被上訴人以繳清保險方式理賠之時間係在92年11月14日，
    有理賠收據附卷可憑，且上訴人於94年4月6日所提出之準備
    (二)狀中亦載明「上訴人等繼承人一直對柯國祿變更為繳清
    保險乙事深感懷疑」等語，是柯國祿之繼承人至遲自斯時起
    即應已知悉有繳清保險且認與事實不符之情事。按撤銷被繼
    承人死亡前之意思表示，應以全體法定繼承人之名義共同為
    之，且撤銷權之行使，應於發見後1年內為之，民法第93條
    定有明文，則上訴人主張撤銷變更為繳清保險之意思表示之
    除斥期間，於93年11月15日即已屆滿。又本件上訴人固於93
    年11月1日提起訴訟時併為撤銷之意思表示，惟僅由其一人
    為之，並未由全體繼承人為撤銷之意思表示，嗣於訴訟進行
    中之94年4月6日，始提出全體繼承人債權讓與聲明書影本及
    撤銷聲明書影本各1紙，姑不論該聲明書是否為真正被上訴
    人有爭執，惟撤銷權之行使，須以意思表示行之，依民法第
    95條第1項規定，自應以通知達到相對人始生效力，而上訴
    人於94年4月6日始提出該聲明書，早已逾1年之除斥期間，
    應認其撤銷權之行使並不合法。至上訴人所提出之債權讓與
    證明書所記載之作成日期為94年3月18日，亦已逾各該繼承
    人所得行使撤銷權之期間，已如上述，仍無從補正上訴人起
    訴時所行使撤銷權之瑕疵，是被上訴人抗辯上訴人已不得行
    使撤銷權一節，於法有據。
(四)、依系爭保險第21條約定：「本保險繳保險費達一年以上積有
    保單價值準備金時，要保人得以當時保單價值準備金的數額
    ，作為一次交付的保險費，向本公司申請改保同類保險的繳
    清保險」是被上訴人本於柯國祿之申請，依財政部74年1 1
    月7日台財融第24549號所頒訂之繳清保額計算方式 (即以辦
    理繳清保險當時之保單價值準備金265,300元扣除貸款本息
    102,118元，加上紅利1,795元之總額，除以當時每元繳清保
    額所須之保單價值準備金1.56501)，計算其繳清保額為10
    5, 415元，並資以計算其保險金為163,530元〔計算式為105
    ,41 5元×15,513元 (第18年度之基本保險金額)/10,000 元
    ＝16 3,530元〕，應無違誤。且參酌上揭金額如加計貸款本
    息102,118元、已領紅利22,641元及年金90,000元，合計已
    達378,289元，已較柯國祿生前所繳之保費354,960元 (5,22
    0元×68＝354,960元)為高，並無原告所稱賠本之疑慮，是
    被上訴人既已依約給付保險金額，即無債務不履行之問題。
    至殘廢保險金之給付，柯國祿所患之塵肺症，其後遺症為僅
    能從事輕便工作，有勞工保險殘廢診斷書在卷可稽（原審卷
    第85頁），要與保險契約第12條第1項第1至6款之約定不符
    ，亦與該條第1項第7款之約定須終身不能從事任何工作，為
    維持生命必要的日常生活活動，全需他人扶助之要件不符，
    從而，柯國祿自無依約請求給付殘廢保險金之權，是上訴人
    依契約之法律關係，請求被上訴人給付保險金，並主張被上
    訴人應依民法第224條之規定負賠償責任云云，均無理由，
    應予駁回。
四、本件判決基礎已臻明確，兩造其餘攻擊防禦方法及訴訟資料
    經本院斟酌後，核與判決結果不生影響，爰無一一論述之必
    要，併此敘明。
五、綜上所述，被上訴人依系爭保險契約辦理繳清保險，計算其
    繳清保額為105, 415元，並資以計算其保險金為163,530元
    後給付上訴人，並無錯誤或有短少給付之情形，上訴人主張
    系爭保險契約內容變更申請書上柯國祿之簽名為偽造或受詐
    欺云云，均無可採信。從而，上訴人依據系爭保險契約請求
    被上訴人給付43萬6,470元及利息，並無理由，應予駁回。
    原審判決駁回上訴人之請求，於法並無不合。上訴意旨指摘
    原判決不當，求予廢棄改判，為無理由，應予駁回其上訴。
六、據上論結，本件上訴為無理由，依民事訴訟法第436條之1第
    3項、第449條第1項、第78條前段，判決如主文。
中    華    民    國    95    年    4     月    27    日
              民事第六庭審判長法  官  吳光釗
                              法  官  郭美杏
                              法  官  楊晉佳
中    華    民    國    95    年    4    月    28    日
                              書記官  陳莉庭
附註：
民事訴訟法第466條之1（第1項、第2項）：
對於第二審判決上訴，上訴人應委任律師為訴訟代理人。但上訴
人或其法定代理人具有律師資格者，不在此限。
上訴人之配偶、三親等內之血親、二親等內之姻親，或上訴人為
法人、中央或地方機關時，其所屬專任人員具有律師資格並經法
院認為適當者，亦得為第三審訴訟代理人


司法院資訊處製作；財團法人民間司法改革基金會備份。
